【裁判字號】    96,上,537
【裁判日期】    970527
【裁判案由】    返還土地
【裁判全文】
臺灣高等法院民事判決                   96年度上字第537號
上  訴  人  甲○○
            丙○○
            乙○○
共      同
訴訟代理人  陳純仁律師
被上訴人    台北縣三峽鎮公所
法定代理人  丁○○
訴訟代理人  李金樺律師
            陳峰富律師
            張簡勵如律師
上 一 人
複代理人    張晴玲律師
            李宗瀚律師
上列當事人間請求返還土地事件，上訴人對於中華民國96年5月
29日臺灣板橋地方法院95年度重訴字第284號第一審判決提起上
訴，本院於97年5月13日言詞辯論終結，判決如下：
    主  文
上訴駁回。
第二審訴訟費用由上訴人負擔。
    事實及理由
一、本件上訴人主張：
    (一)上訴人三人所共有位於臺北縣三峽鎮○○段154之3地號，
      權利範圍各為1/3，土地面積612平方公尺之土地（下稱系
      爭土地），已經三峽鎮都市計畫於民國84年1月26日發布
      實施第2次通盤檢討，編訂土地使用分區為乙種工業區用
      地。詎被上訴人至少自95年6月21日即上訴人提起本件訴
      訟之日起算5年前，即故意迴避在系爭土地東方之國有水
      利用地不用，竟未經伊同意，無權占用系爭土地如附圖一
      所示B、C、D之土地，擅自建築水利設施，而將系爭土地
      中分為不相連之兩塊畸零地，嚴重影響伊對於系爭土地之
      利用，造成伊之重大損害。且被上訴人於本件訴訟繫屬後
      之95年8月26日又擅自占用、挖掘與破壞系爭土地，伊自
      得依民法第767條規定請求被上訴人返還系爭土地如附圖
      一所示B、C、D部分之土地。
    (二)又系爭土地不在阿四坑溪排水改善工程第一期之工程範圍
      內，即整治阿四坑溪時已偏離了既有水利河道，被上訴人
      占有系爭如附圖一所示B、C、D部分之土地，可獲有相當
      租金之不當得利，依系爭土地公告地價每平方公尺新台幣
      （下同）4,400元及年租金為地價之百分之10計算，被上
      訴人占有系爭土地612平方公尺，每月受有租金2萬2,440
      元，5年總計受有134萬6,400元之利益等情，爰本於所有
      權及不當得利之法律關係，求為命上訴人(一)將系爭土地如
      附圖一所示B、C、D部分土地上之水利設施拆除後，將土
      地回復原狀返還上訴人。(二)被上訴人應給付上訴人134萬
      6,400元及自起訴狀繕本送達之翌日起，至清償日止，按
      年息百分之5計算之利息。(三)被上訴人應自起訴繕本送達
      之翌日起，至清償日止，按月給付上訴人2萬2,440元，並
      按年息百分之5計算利息之判決（原審判命被上訴人應將
      系爭土地上，如附圖一所示C部分面積26平方部分之土地
      ，及如附圖一所示Ｄ部分面積12平方公尺之土地回復原狀
      返還上訴人。暨被上訴人自95年9月8日起至返還前項土地
      之日止，按月於每月8日給付上訴人697元，並自每月8日
      起至清償日止，按年息百分之5計算之利息；而駁回上訴
      人其餘之請求。被上訴人對其敗訴部分，未聲明不服而確
      定。上訴人對其敗訴部分，聲明不服提起上訴）。並上訴
      聲明：(一)原判決不利上訴人部分廢棄。(二)上開廢棄部分：
      (1)被上訴人應將系爭土地上如附圖一所示B部分面積129平
      方公尺之水道設施拆除，將該部分土地回復原狀交還上訴
      人。(2)被上訴人應給付上訴人134萬6,400元及自起訴狀繕
      本送達之翌日起，至清償日止，按年息百分之5計算之利
      息。(3)被上訴人應自起訴狀繕本送達之翌日起，至返還土
      地之日止，按月於每月8日再給付上訴人2萬1,743元，並
      自每月8日起至清償日止，按年息百分之5計算之利息。(三)
      願供擔保，請准宣告假執行（見本院卷第123頁之筆錄、
      第126頁之書狀）。
二、被上訴人則以：
    (一)系爭土地如附圖一所示B部分之土地為現有河道，已經存
      在約20年，又伊於系爭土地如附圖一所示C部分之土地上
      建築護岸，係為兩岸居民之公共利益，以免大雨來時危及
      兩岸居民之公共安全，上訴人主張拆除係屬權利濫用，依
      民法第148條規定自不得為之。
    (二)又依臺北縣政府95年12月8日之函文所示，阿四坑溪於92
      年甚且之前，並無相關整體性治理工程，即伊於93年之排
      水改善工程前，並未曾於阿四坑溪沿岸有過任何挖掘工程
      ，顯見該河道乃自然形成之河道甚明。至於93年之阿四坑
      溪排水改善工程（按與地號154-3部分有關之排水改善工
      程，乃第二期排水改善工程），則完全未使用上訴人所有
      之154之3地號之系爭土地。
    (三)再者，上訴人以該地目編號作為證據方法之一。然查，系
      爭土地之使用分區縱使編定為「乙種工業區」，亦無法證
      明該河道應非「自然河道」之事實，蓋土地之使用分區乃
      行政管理措施，並不能代表土地實際、真正利用情況。至
      於上訴人主張伊有占用系爭土地如附圖一所示D部分，而
      該D部分確係伊占用中，伊自當返還。
    (四)另台北縣樹林地政事務所於96年10月24日對系爭土地所為
      之測量（即附圖二），依複丈成果表所示，綠色實線為上
      訴人埋設樁位之連線，藍色實線為人工護岸，兩線之間即
      為勘驗當日河道之位置。是以如附圖一所示B部分現況已
      無河流經過；而勘驗當日之河道經過系爭土地之面積僅有
      1 平方公尺，即如附圖二所示C部分，則河道經過之土地
      ，依土地法第12條其所有權視為消滅，上訴人請求伊拆除
      自然形成之河道，為無理由，且伊既無侵占上訴人之土地
      ，自無須給付上訴人相當於租金之不當得利。
    (五)原審就如附圖一所示之C、D部分之土地，判決伊應給付上
      訴人相當於租金之不當得利，其計算方法已有妥適之認定
      與計算，且上訴人對如附圖一所示C、D部分之土地相當於
      租金之不當得利之計算方法，究有何不妥適之處，從未曾
      附理由說明等語，資為抗辯。並答辯聲明：(一)上訴駁回。
      (二)如受不利判決，願預供擔保請准宣告免為假執行。
三、兩造不爭執事項：
  (一)系爭土地所有權人為上訴人，該土地之地目為田。
  (二)系爭土地之使用現況如附圖二臺北縣樹林鎮地政事務所96年
    10月24日之複丈成果表所示。
  (三)臺北縣三峽鎮○○段35-2及37-2地號土地，其所有權人為中
    華民國，管理者為財政部國有財產局，其地目均為水。該二
    筆土地緊鄰上訴人所有之同地段154-3地號土地等事實，為
    兩造所不爭執（見本院卷第92頁之筆錄、第93頁正反面、第
    100頁之書狀），並有系爭土地之土地登記謄本、被上訴人
    函、複丈成果表、土地登記謄本（臺北縣三峽鎮○○段第
    37-2地號）、土地登記謄本（臺北縣三峽鎮○○段第35-2地
    號）、地籍圖謄本可證（見原審卷第11頁、第12頁、第15頁
    、第16頁、第10頁、本院卷第73頁），堪信為真實。
四、本件經依民事訴訟法第463條準用同法第270條之1第1項第3
    款規定，整理並協議簡化爭點後，兩造同意就本院97年1月
    7日準備程序中，兩造協議簡化之爭點為辯論範圍（見本院
    卷第92頁之筆錄）。茲就各爭點及本院判斷，分述如下：
    (一)被上訴人是否須將如附圖一所示B部分水道設施拆除，將
      該部分土地返還上訴人？經查：
      1.按負舉證責任之當事人，須證明至使法院就該待證事實
        獲得確實之心證，始盡其證明責任。倘不負舉證責任之
        他造當事人，就同一待證事實已證明間接事實，而該間
        接事實依經驗法則為判斷，與待證事實之不存在可認有
        因果關係，足以動搖法院原已形成之心證者，將因該他
        造當事人所提出之反證，使待證事實回復至真偽不明之
        狀態。此際，自仍應由主張該事實存在之一造當事人舉
        證證明之，始得謂已盡其證明責任（最高法院93年度台
        上字第2058號判決要旨參照）。是上訴人既主張如附圖
        一所示B部分水道非自然河道，而係被上訴人所施作並
        占用系爭土地，則應就該河道為被上訴人所施作而占用
        之事實負舉證責任。
      2.上訴人主張如附圖一所示B部分水道非自然水道，而係
        被上訴人於河川整治或排水溝闢建之施工時，偏離毗鄰
        之國有水利用地，而越界占用如附圖一所示B部分之土
        地云云。惟上訴人雖提出臺北縣政府稅捐稽徵處93年9
        月14日北稅財一字第0930101739號函為證，惟觀諸該函
        文記載：「…二、依據三峽鎮公所（即被上訴人）九十
        三年八月四日北縣峽建字第0930014968號函，該處『護
        岸』施作期間，距現應有五年以上…」等情（見原審卷
        第17頁之函文），尚難證明如附圖一所示B部分水道確
        係被上訴人所施作。上訴人雖另提出93年5月27日「三
        峽鎮○○段154-3地號遭水利設施占用陳情案會勘記錄
        」為證，然上開會勘記錄記載：「…臺北縣政府：1.已
        流失土地無法復原歸還。2.現辦理該河川（阿四坑溪）
        治理規劃，請公所於該計劃中釐清公私地範圍，占用私
        有地部分，於工程執行時依法辦理徵收。」、「結論：
        1.有關陳情人（即上訴人乙○○，下同）陳述意見3由
        縣政府轉送稅捐機關協助查明。2.請三峽鎮公所辦理該
        地號（礁溪段154-3地號即系爭土地）鑑界，釐清占用
        面積，供陳情人辦理後續相關事宜。…」等情（見原審
        卷第20頁之紀錄），足見臺北縣政府並未認定如附圖一
        所示B部分水道確為被上訴人所施作並占用系爭土地。
      3.又上訴人雖另提出系爭土地之「臺灣省臺北縣土地登記
        簿」所載之地目及等則分別為「田」、「捌」（見原審
        卷第74頁、第75頁之土地登記簿謄本），以證明系爭土
        地原本為農田用地而非水道，如附圖一所示B部分水道
        非自然河道，而係被上訴人偏離國有水利用地所施作。
        惟查，無論係自然或人工之河川，隨自然氣象、四季之
        轉變，均有洪枯之變化，且因自然之因素亦會發生河川
        自然形成，或乾枯而消失之情形，此觀之原審於95年9
        月8日勘驗系爭土地時，尚有如附圖一所示B部分之水道
        （見原審卷第62頁、第63頁之勘驗筆錄及第81頁之土地
        複丈成果表），而本院於96年10月24日勘驗時，僅距離
        約1年之時間，該河流卻已自然消失之情形（見原本院
        卷第63頁至第65頁之勘驗筆錄及第73頁之土地複丈成果
        表），故行政機關於50年登記系爭土地之地目及等則分
        別為「田」、「捌」時，雖係就系爭土地之實際狀況而
        編定，惟臺北縣三峽鎮公所95年3月22日之會勘記錄已
        記載：「現場情形：礁溪段154-3地號部分…為現有河
        道（『約二十年』）」等情（見本院卷第50頁之會勘紀
        錄），則該河道應係於75年左右始存在，易言之，系爭
        土地於50年編定地目及等則時，該河道並未存在，惟如
        附圖一所示B部分水道於50年至75年之長達25年間，亦
        有可能自然形成，則上開土地登記簿並不足以證明如附
        圖一所示B部分水道非自然河道，而係被上訴人偏離國
        有水利用地所施作，是上訴人之舉證尚不足使本院就該
        待證事實獲得確實之心證，自難據為有利於上訴人之認
        定。
      4.又據臺北縣三峽鎮公所96年1月4日北縣峽建字第095003
        3400號函記載：「…本所辦理『臺北縣三峽鎮阿四坑溪
        排水改善工程』有關各期施作之日期案，第一期工程（
        開工日期93年9月30日、竣工日期94年6月10日），第二
        期工程（開工日期94年9月15日、竣工日期95年10月16
        日）…」等情（見原審卷第178頁之函文），即臺北縣
        三峽鎮阿四坑溪排水改善工程之第一期及第二期工程，
        係先後於93年及94年開工，而承前所述，如附圖一所示
        B部分水道應係於75年左右即存在，且上訴人亦自認該
        水道至少在90年前已存在等情（見原審卷第8頁之起訴
        狀）；又臺北縣三峽鎮公所95年3月22日之會勘記錄並
        記載：「結論：…（本所《即被上訴人》目前辦理阿四
        坑溪排水改善工程《第二期》施工區，無使用該地號）
        」等語明確（見本院卷第50頁之會勘紀錄），足見該水
        道與臺北縣三峽鎮阿四坑溪排水改善工程無關。再觀諸
        第一期及第二期阿四坑溪排水改善工程之平面配置圖、
        地籍套繪及植栽平面圖、地籍套繪圖，其施工範圍均未
        包含系爭土地（見原審卷第127頁至第132頁、第134頁
        之函文所附之圖表）。況上訴人亦自認：「…系爭土地
        根本不在阿四坑溪排水改善工程第一期之工程範圍內，
        …」（見本院卷第31頁反面之書狀）、「…原告所有之
        B地遭被上訴人無權占用，與日後阿四坑排水工程工作
        無關」等情（見本院卷第32頁反面之書狀），益證如附
        圖一所示B部分水道確非在阿四坑溪排水改善工程之施
        工範圍，則堪認該水道非被上訴人於阿四坑溪排水改善
        工程所施作。
      5.另依臺北縣政府95年12月8日北府水排字第0950825563
        號函則稱：「…二、經查三峽鎮阿四坑溪於民國92年前
        並無相關整體性治理工程，…」等情（見本院卷第51頁
        之函文），足認被上訴人於92年前就三峽鎮阿四坑溪應
        無施作相關水利整治工程，是如附圖一所示B部分水道
        應非被上訴人於92年前所施作。上訴人復未就被上訴人
        有何偏離既有水利河道而施作如附圖一所示B部分水道
        之事實舉證以實其說，則上訴人就該事實確未盡其舉證
        之責。再參以本院於96年10月24日勘驗系爭土地，勘驗
        結果為：「…左岸到右岸之間，靠左岸河床已長雜草，
        水均右岸流。」等情（見本院卷第64頁反面之勘驗筆錄
        ）；又觀諸臺北縣樹林鎮地政事務所96年10月24日如附
        圖二所示之複丈成果表明載：「使用154-3（A）地號：
        面積445平方公尺（雜林）；使用154-3（B）地號：面
        積166平方公尺（綠色實線為上訴人埋設樁位之連線）
        ；使用154-3（C）地號：面積1平方公尺；藍色實線係
        公所施作人工護岸之所在」等情，足見如附圖一所示B
        部分水道部分，現已無河流經過，則被上訴人就該部分
        之土地，並無占用之情形。是上訴人所為之上開主張，
        殊不足取。
      6.準此，上訴人既無法證明如附圖一所示B部分水道係被
        上訴人所施作而占用，應認被上訴人並未占用上訴人如
        附圖一所示B部分之土地，且如附圖一所示B部分水道部
        分，現已無河流經過，被上訴人自無從將如附圖一所示
        B部分水道拆除而將該部分之土地返還上訴人。
    (二)上訴人得否請求被上訴人給付相當租金之不當得利？經查
      ：
      1.按所有人對於無權占有或侵奪其所有物者，得請求返還
        之。對於妨害其所有權者，得請求除去之。有妨害其所
        有權之虞者，得請求防止之。又無法律上之原因而受利
        益，致他人受損害者，應返還其利益。民法第767條、
        第179條分別定有明文。又無權占有他人土地，可能獲
        得相當於租金之利益為社會通常之觀念（最高法院61年
        台上字第1695號判例意旨參照）。
      2.就如附圖一所示B部分之土地而言：
        如附圖一所示B部分水道既非被上訴人所施作，被上訴
        人既未無權占用上訴人該部分之土地，況該部分之土地
        ，現已無河流經過，已如前述。是就該部分之土地，被
        上訴人顯無民法第179條不當得利規定之適用，上訴人
        請求被上訴人給付該部分相當租金之不當得利，自屬無
        據。
      3.就如附圖一所示C、D部分之土地而言：
        (1)原審判決上訴人為系爭土地之所有權人，被上訴人自
          95年9月7日起無權占有使用系爭土地C、D部分之土地
          ，上訴人就此部分得行使民法第767條所定之所有權
          人之物上請求權，為其論據。而被上訴人就原審此部
          分之判決未聲明不服而告確定，已如前述，即應受此
          判決結果之拘束，合先敘明。
        (2)承前所述，被上訴人自95年9月8日起無權占有使用如
          附圖一所示C、D部分土地，則上訴人本於不當得利之
          法律關係，請求被上訴人給付自95年9月8日起占有使
          用如附圖一所示C、D部分土地之不當得利，自屬有據
          。查系爭土地93年1月之申報地價為每平方公尺4,400
          元（見原審卷第11頁之土地登記謄本）；又土地法第
          97條所稱「申報總價額年息10％為限」，乃指租金之
          最高限額而言，尚須斟酌系爭土地之位置、工商繁榮
          之程度，承租人利用系爭土地之經濟價值及所受利益
          等項，並與鄰地租金相比較，以為決定。如附圖一所
          示C、D部分之鄰近A部分土地為雜林、而毗鄰之臺北
          縣三峽鎮○○段35-2及37-2地號土地則為水利用地，
          此亦為上訴人所自認（見本院卷第73頁之土地複丈成
          果表、第32頁反面之書狀）。本院參酌系爭土地之坐
          落位置，與被上訴人利用之公共利益及上訴人所受損
          害等一切情狀，認以申報地價年息百分之5為適當。
          依此計算，如附圖一所示C部分土地面積26平方公尺
          、D部分土地面積12平方公尺，被上訴人每月不當得
          利之計算表如下：
          如附圖一所示C部分土地之每月相當於租金之不當
            得利為：4,400×26×5%×÷12＝477（元以下四捨
            五入）。
          如附圖一所示D部分土地之每月相當於租金之不當
            得利為：4,400×12×5%×÷12＝220。
          每月合計為：447＋220＝697（元）。
          準此，關於不當得利部分，上訴人請求被訴人自95年
          9月8日起，至返還如附圖一所示C、D部分之土地之日
          止，按月於每月8日給付上訴人697元，並自每月8日
          起至清償日止，按年息百分之5計算之利息部分，自
          屬有據。
        (3)雖上訴人主張被上訴人於95年9月8日前亦占用如附圖
          一所示C部分之土地，且係因其怠於利用臺北縣三峽
          鎮○○段35-2及37-2地號土地所致，則被上訴人不得
          辯稱因公益而不必返還不當得利云云。惟查，權利之
          行使，不得違反公共利益，或以損害他人為主要目的
          ，為民法第148條第1項所明定。而權利之行使，是否
          以損害他人為主要目的，應就權利人因權利行使所能
          取得之利益，與他人及國家社會因其權利行使所受之
          損失，比較衡量以定之。倘其權利之行使，自己所得
          利益極少而他人及國家社會所受之損失甚大者，非不
          得視為以損害他人為主要目的，此乃權利社會化之基
          本內涵所必然之解釋（最高法院89年台上字第855號
          判例要旨參照）。查，臺北縣政府95年12月8日北府
          水排字第0950825563號函記載：「三峽鎮阿四坑溪…
          每逢豪雨、颱風期間，時常造成區域性積淹水，影響
          阿四坑溪附近民眾生命財產損失…」等情（見本院卷
          第51頁之函文），足見被上訴人於95年9月7日前占用
          如附圖一所示C部分之土地而施作護岸，係為防止豪
          雨、颱風所可能造成之區域性積淹水，而有維護阿四
          坑溪附近民眾生命、財產之公共利益需求，且依前揭
          所述，如附圖一所示C部分之土地每月相當於租金之
          利益僅為477元，則上訴人因行使權利所得之利益顯
          然較公益為少，是上訴人就該部分土地所有權之限制
          自有其公益性之必要，故上訴人就95年9月8日前如附
          圖一所示C部分之土地，自不得主張被上訴人係無權
          占用，而認被上訴人獲有相當於租金之利益。是上訴
          人就此部分請求不當得利，自屬無據。
        (4)又上訴人雖另主張被上訴人占用如附圖一所示D部分
          之土地，伊得請求該部分之不當得利云云。惟查，依
          附圖一所示，D部分為空地，且臺北縣樹林地政事務
          所函覆，如附圖一所示D部分之土地，面積12平方公
          尺，係原審於95年9月8日會同履勘時經挖土機挖開部
          分，有該所96年1月9日北縣樹地測字第0950017140號
          函可考（見原審卷第188頁），則被上訴人自95年9月
          8日起開挖如附圖一所示D部分之土地，既無法律上之
          正當源權，即屬無權占用，上訴人依不當得利之法律
          關係為請求，自屬有據。又系爭土地之申報地價為每
          平方公尺4,400元，如附圖一所示D部分土地之每月相
          當於租金之不當得利為220元，已如前述。則上訴人
          請求被上訴人就占用如附圖所示D部分之土地，按月
          給付220元，為有理由，上訴人對此亦不爭執（見本
          院卷第34頁之書狀），附此敘明。
五、綜上所述，上訴人依據民法第767條之規定，請求被上訴人
    將如附圖一所示B部分水道設施拆除，將該部分土地回復原
    狀返還上訴人部分，非屬正當，不應准許。又上訴人本於不
    當得利之法律關係，請求被上訴人給付上訴人自95年9月8日
    起至返還如附圖一所示C、D部分之土地之日止，按月於每月
    8日給付上訴人697元，並自每月8日起至清償日止，按年息
    百分之5計算之利息部分，自屬正當應予准許。至超過上開
    數額之不當得利部分，非屬正當，即屬不應准許。從而原審
    就上開不應准許部分，所為上訴人敗訴之判決，並無不合。
    上訴論旨指摘原判決此部分不當，求予廢棄改判，為無理由
    ，應駁回其上訴。
六、至兩造其餘之攻擊或防禦方法及所用之證據，經本院斟酌後
    ，認為均不足以影響本判決之結果，爰不逐一論列，併此敘
    明。
七、據上論結，本件上訴為無理由，依民事訴訟法第449條第1項
    、第78條、第85條第1項前段，判決如主文。
中    華    民    國    97    年    5     月    27    日
                  民事第七庭
                      審判長法  官  鄭三源
                            法  官  邱  琦
                            法  官  王聖惠
正本係照原本作成。
上訴人如不服本判決，應於收受送達後20日內向本院提出上訴書
狀，其未表明上訴理由者，應於提出上訴後20日內向本院補提理
由書狀（均須按他造當事人之人數附繕本）上訴時應提出委任律
師或具有律師資格之人之委任狀；委任有律師資格者，另應附具
律師資格證書及釋明委任人與受任人有民事訴訟法第466條之1第
1項但書或第2項（詳附註）所定關係之釋明文書影本。
中    華    民    國    97    年    5     月    27    日
                            書記官  陳樂觀
附註：
民事訴訟法第466條之1（第1項、第2項）：
對於第二審判決上訴，上訴人應委任律師為訴訟代理人。但上訴
人或其他法定代理人具有律師資格者，不在此限。
上訴人之配偶、三親等內之血親、二親等內之姻親，或上訴人為
法人、中央或地方機關時，其所屬專任人員具有律師資格並經法
院認為適當者，亦得為第三審訴訟代理人。


司法院資訊處製作；財團法人民間司法改革基金會備份。
